【裁判字號】    98,交聲,285
【裁判日期】    980424
【裁判案由】    聲明異議
【裁判全文】
臺灣高雄地方法院交通事件裁定         98年度交聲字第285號
原處分機關  高雄市政府交通局
異  議  人
即受處分人  甲○○
上列受處分人因違反道路交通管理處罰條例案件，對於高雄市政
府交通局民國98年1 月14日所為之裁決處分（處分案號：高市交
裁字第裁32-B00000000號）聲明異議，本院裁定如下：
    主  文
原處分撤銷。
甲○○不罰。
    理  由
一、聲明異議意旨略以：異議人即受處分人甲○○並未曾騎乘車
    牌號碼ZVI-329 號之機車，更無於民國93年12月2 日下午1
    時15分騎乘上開機車於高雄市○○路、凱旋路路口，因無照
    駕駛及未帶行照，而經警攔查舉發，亦未在件高雄市政府警
    察局舉發違反道路交通管理事件通知單上簽名之行為，原處
    分機關以異議人違反道路交通管理處罰條例第14條第1 項第
    2 款、第21條1 項第1 款之規定，裁處新臺幣1 萬2000元罰
    鍰，顯未予詳查即遽為裁決，實有未洽，爰依法聲明異議等
    語。
二、按法院受理有關交通事件，準用刑事訴訟法之規定；其處理
    辦法，由司法院會同行政院定之，道路交通管理處罰條例第
    89條定有明文；又聲明異議案件之處理，除準用刑事訴訟法
    有關規定外，依道路交通案件處理辦法之規定處理之、受處
    分人對於地方法院所為之裁定有不服者得為抗告、抗告程序
    除準用刑事訴訟法有關規定外，並準用前章之規定，道路交
    通案件處理辦法第4 條第1 項、第25條第1 項、第26條亦分
    別有所明定。上開條例給予當事人申辯及提出證據之機會，
    符合正當法律程序，與憲法第16條保障人民訴訟權之意旨並
    無抵觸，亦經司法院大法官著有解釋可參（司法院釋字第41
    8 號）。再按被告未經審判證明有罪確定前，推定為無罪。
    犯罪事實應依證據認定之，無證據不得認定犯罪事實。又不
    能證明被告犯罪或其行為不罰者，應諭知無罪之判決，刑事
    訴訟法第154 條、第301 條第1 項，分別定有明文。又按認
    定不利於被告之事實，須依積極證據，苟積極證據不足為不
    利於被告事實之認定時，即應為有利於被告之認定，更不必
    有何有利之證據；且事實之認定，應憑證據，如未能發現相
    當證據，或證據不足以證明，自不能以推測或擬制之方法，
    以為裁判基礎；而認定犯罪事實所憑證據，雖不以直接證據
    為限，間接證據亦包括在內；然而無論直接或間接證據，其
    為訴訟上之證明，須於通常一般之人均不致有所懷疑，而得
    確信其為真實之程度者，始得據為有罪之認定，若其關於被
    告是否犯罪之證明未能達此程度，而有合理性懷疑之存在，
    致使無從形成有罪之確信，根據「罪證有疑，利於被告」之
    證據法則，即不得遽為不利被告之認定，亦分別有最高法院
    30年上字第81 6號、40年台上字第86號、76年台上字第4986
    號等判例可資參照。由上開規定可知，法院就違反道路交通
    管理處罰條例之案件，對於據以認定行為人違規之事實及證
    據，仍應依積極證據認定之，不得僅憑警察機關員警逕行開
    立之舉發違反道路交通管理事件通知單及主管機關違反道路
    交通管理事件裁決書，即推定受處分人有道路交通違規之事
    實。而警察機關員警就交通違規之舉發（填載舉發道路交通
    管理事件通知書），除在維護交通秩序公共利益外，尚涉及
    員警之個人績效，其與受舉發人係處於利害關係人對立之地
    位，交通違規舉發警員之舉發，既係以使受舉發人受交通違
    規裁罰為目的，且係利害關係人，是其所為之舉發是否與事
    實相符，仍應調查其他證據以資審認，如仍存有合理之懷疑
    ，無法達於確信受處分人有違反道路交通事管理處罰條例之
    事實時，應依刑事訴訟法上「罪疑唯輕」、「有疑唯利於被
    告」之原則，就有疑問之部分，應作對於受處分人有利之認
    定。
三、經查：
  (一)異議人並不否認卷附高雄市政府警察局於93年12月2 日所開
    立之舉發違反道路交通管理事件通知單上有關駕駛人部分之
    「地址：高市旗津區永安巷76號」、「出生年月日：72.10.
    26」、「身分證統一編號：Ｚ000000000」等資料（本院卷第
    3 頁），均與其於93年間之資料相同，核與卷附全戶戶籍資
    料查詢結果（本院卷第7 頁）相符；惟異議人否認該通知單
    上收受通知聯者簽章欄「甲○○」之簽名為其親簽等語。經
    查上開通知單上「甲○○」之簽名，與異議人於送達證書上
    之簽名（本院卷第16頁）、本件筆錄之簽名（本院卷第19、
    47、49頁）於「君」字之「口」部分，通知單上顯較「方」
    ，異議人於本院親簽者上則較為「圓」，是則上開通知單上
    「甲○○」之簽名是否確為異議人所簽即有可疑，依「有疑
    唯利於被告」之原則，就此有疑問之部分，應作對於異議人
    有利之認定。
  (二)又上開通知單上所載機車之車主乙○○於本院之證述，亦無
    法證明異議人在上開通知單上所載之時間，確有使用上開機
    車，有證人乙○○之證言附卷可參，是以本件並無積極之證
    據足以證明異議人確於上開時地有原處分所載之違規行為。
四、綜上，本件依卷存證據資料，尚難認異議人確有裁決書上所
    載違規事實存在。從而，原處分機關不查，逕對異議人為前
    開裁罰，難認適法，異議人本件之異議，為有理由，自應由
    本院將原處分機關之處分撤銷，另諭知異議人不罰，以資適
    法。
五、據上論斷，應依道路交通案件處理法第20條，裁定如主文。
中    華    民    國    98    年    4     月    24    日
                  交通法庭  法  官  施介元
以上正本證明與原本無異。
如不服本裁定，應於收受送達後5 日內向本院提出抗告狀。
中    華    民    國    98    年    4     月    24    日
                            書記官  葉玉芬


司法院資訊處製作；財團法人民間司法改革基金會備份。
